【裁判字號】    98,訴,2016
【裁判日期】    990716
【裁判案由】    清償債務
【裁判全文】
臺灣高雄地方法院民事判決              98年度訴字第2016號
原      告  學聯海外留學有限公司
兼  法  定
代  理  人  戊○○
共      同
訴訟代理人  林春華律師
被      告  乙○○
            甲○○
            丁○○
共      同
訴訟代理人  謝國允律師
上列當事人間清償債務事件，經本院於民國99年6 月17日言詞辯
論終結，判決如下：
    主      文
被告乙○○應給付原告學聯海外留學有限公司新臺幣壹拾陸萬伍
仟參佰伍拾柒元，及自民國九十八年七月十日起至清償日止，按
年息百分之五計算之利息。
被告甲○○應給付原告學聯海外留學有限公司新臺幣拾貳萬陸仟
參佰玖拾貳元，及自民國九十八年七月十日起至清償日止，按年
息百分之五計算之利息。
被告丁○○應給付原告學聯海外留學有限公司新臺幣貳拾萬捌仟
貳佰伍拾壹元，及自民國九十八年六月九日起至清償日止，按年
息百分之五計算之利息。
原告戊○○之訴駁回。
訴訟費用由被告乙○○負擔六十三分之三，被告甲○○負擔六十
三分之二，被告丁○○負擔六十三分之四，其餘由原告戊○○負
擔。
本判決第一項得假執行。如被告乙○○提出新臺幣壹拾陸萬伍仟
參佰伍拾柒元為原告學聯海外留學有限公司供擔保後，得免為假
執行。
本判決第二項得假執行。如被告甲○○提出新臺幣壹拾貳萬陸仟
參佰玖拾貳元為原告學聯海外留學有限公司供擔保後，得免為假
執行。
本判決第三項得假執行。如被告丁○○提出新臺幣貳拾萬捌仟貳
佰伍拾壹元為原告學聯海外留學有限公司供擔保後，得免為假執
行。
原告戊○○假執行之聲請駁回。
    事實及理由
一、原告主張：原告戊○○（英文名為Tracy Tang）為訴外人學
    聯留學代辦有限公司（下稱學聯代辦公司）負責人，以「學
    聯留學」為經營品牌，並於民國97年12月21日與被告及訴外
    人陳儀安（原名丙○○，英文名為Fay Chen）合資成立原告
    學聯海外留學有限公司（下稱學聯留學公司），雙方簽立「
    學聯留學代辦有限公司品牌之移轉（含台灣北、中、南辦公
    室）暨學聯海外留學有限公司成立合作協議書」，約定集資
    新台幣（下同）886 萬元（含營運費用150 萬元、資產購置
    費380 萬元及品牌購置費356 萬元），按戊○○30 %、被告
    乙○○（英文名為Debbie Chang）25% 、被告甲○○（英文
    名為Cathy Chang ）20% 、被告丁○○（英文名為ElleChen
    g ）20% 及陳儀安5%之比例個別出資，其中第1 年出資額包
    括營運費150 萬元、資產購置費380 萬元及品牌購置費106
    萬元在內，應達636 萬元（下稱系爭協議）。詎被告於98年
    1 月5 日、98年2 月28日約定付款期限屆至時，未遵期支付
    品牌購置費及營運費916,200 元、1,068,900 元，戊○○並
    於99年4 月29日將其依系爭協議關於營運費用出資部分，對
    乙○○、丁○○、甲○○之債權各165,357 元、208,251 元
    及12 6,392元讓與學聯留學公司，並將上情通知被告，經被
    告於99年5 月4 日收受送達（下稱系爭債權讓與行為），為
    此學聯留學公司先位主張依債權讓與之法律關係，按附件所
    示計算式及說明，請求被告乙○○、甲○○、丁○○給付出
    資款中之營運費各165,357 元、126,392 元、208,251 元，
    如認系爭債權讓與行為不成立或無效，則備位主張學聯留學
    公司為系爭協議成立之合夥事業體，係屬被告依系爭協議應
    給付營運資金之對象，且為系爭協議之利益第三人，學聯留
    學公司亦得就此部分資金依民法第269 條第1 項規定逕向被
    告求償。又任何一方如不履行品牌之購買或出售義務時，違
    約人依系爭協議須按其已支付之金額或分期款，加倍退還其
    他合資人，被告既於98年1 月5 日拒絕給付品牌購置費，則
    按附件所示計算式及說明，被告乙○○、甲○○、丁○○就
    其出資款中應付而未付之品牌購置費各為491,143 元、375,
    408 元、618,549 元，為此由戊○○依系爭協議之違約條款
    約定，按上開應付而未付之金額加倍計算，請求被告乙○○
    、甲○○、丁○○各給付違約金982,286 元、750,816 元、
    1,237,098 元等情。並聲明：(一)乙○○應給付戊○○982,28
    6 元，應給付學聯留學公司165,357 元，及均自起訴狀繕本
    送達翌日起至清償日止，按年息5%計算之利息。(二)丁○○應
    給付戊○○1,237,098 元，應給付學聯留學公司208,251 元
    ，及均自起訴狀繕本送達翌日起至清償日止，按年息5%計算
    之利息。(三)甲○○應給付戊○○750,816 元，應給付學聯留
    學公司126,392 元，及均自起訴狀繕本送達翌日起至清償日
    止，按年息5%計算之利息。(四)願供擔保，請准宣告假執行。
二、被告則以：系爭協議係以取得「學聯留學」（下稱系爭中文
    品名）及「StudyLink Education Advisory Service Ltd.
    」（下稱系爭英文品名）之商標專屬授權，及取得戊○○以
    系爭英文品名與國外學校締結之招生代理契約（下稱系爭招
    生代理契約）之全部權利為目的，惟經事後查證系爭英文品
    名並未註冊商標，戊○○又遲不履行將系爭中文品名專屬授
    權學聯留學公司使用之義務，復以系爭招生代理契約之權利
    義務不可轉讓為由，僅同意使被告分享系爭招生代理契約衍
    生之收益，拒絕將系爭招生代理契約更名為學聯留學公司，
    故系爭協議已因以不能之給付為標的，而自始無效。如認系
    爭協議仍屬有效，則被告因遭戊○○誤導彼等於簽立系爭協
    議後，可取得系爭招生代理契約之全部權利，始行簽約，被
    告於查知上情後，已於98年3 月18日以存證信函撤銷錯誤之
    意思表示，系爭協議已不存在，原告仍執系爭協議訴請被告
    履行出資義務，係屬無據。再者，系爭協議簽立時，學聯留
    學公司尚未登記成立，並無權利能力，自非系爭協議之當事
    人，亦不具利益第三人契約所謂享有利益之第三人地位。況
    系爭協議非由戊○○以發起人之身分為設立中公司所為，因
    系爭協議所生權利義務自無從歸由事後設立之學聯留學公司
    行使或負擔。此外，兩造依系爭協議所為出資，具合夥股份
    之性質，而有人格專屬性，其性質係屬不得讓與之債權，故
    戊○○於訴訟繫屬中所為系爭債權讓與行為，自不生合法讓
    與之效果。至於戊○○請求被告支付第2 期、第3 期出資款
    部分，由於戊○○未依約履行將系爭中、英文品名商標專屬
    授權學聯留學公司使用之義務，復未將其用以抵充第1 期出
    資之資產移轉予學聯留學公司，被告自得依民法第264 條第
    1 項規定，拒絕支付第2 期以後之出資款，且無違約情事，
    自無適用系爭協議違約條款之餘地，縱有適用，戊○○亦未
    因學聯留學公司無法繼續營運而受有損害，其訴請被告給付
    違約金顯失公平，不應准許等語置辯。並聲明：(一)原告之訴
    駁回。(二)如受不利判決，願供擔保請准免為假執行。
三、本件不爭執事項如下：
  (一)戊○○、被告及陳儀安（以下合稱全體投資人）於97年12月
    21 日 簽立系爭協議，約定資金需求為886 萬元（含營運費
    150 萬元、資產購置費380 萬元、品牌購置費356 萬元），
    按戊○○30% 、乙○○25 %、甲○○20% 、丁○○20% 、陳
    儀安5%之比例個別出資，其中第1 年出資應達636 萬元（含
    營運費150 萬元、資產購置費380 萬元、品牌購置費106 萬
    元），以設立學聯留學公司。
  (二)學聯留學公司於97年12月26日核准設立登記，於98年1 月7
    日取得營利事業登記證。
  (三)全體投資人在學聯留學公司完成設立登記後，於97年12月28
    日以學聯代辦公司及學聯留學公司為名義，就系爭協議簽立
    補充約定（下稱系爭補充約定），其內容為：學聯代辦公司
    於學聯留學公司付清品牌購置費後，應將系爭英文品名移轉
    予學聯留學公司，並系爭招生代理契約衍生之收益全數移轉
    予學聯留學公司。
  (四)戊○○、被告及陳儀安為設立學聯留學公司已各給付出資額
    如下：戊○○30萬元、乙○○25萬元、甲○○20萬元、丁○○20萬元、陳儀安5 萬元。
  (五)被告未依系爭協議於98年1 月5 日、98年2 月28日各付款91
    6,200 元、1,068,900 元。經戊○○於98年2 月12日、98年
    3 月2 日以存證信函催告被告給付前揭出資款，上開該存證
    信函業經被告收訖。
  (六)被告於98年3 月18日以意思表示錯誤為由，寄發存證信函向
    戊○○為撤銷系爭協議之意思表示，上開存證信函經戊○○
    於98年3 月19日收受。
  (七)系爭中文品名已於91年2 月16日就「學聯」標章名稱，辦妥
    我國服務標章註冊登記（註冊號數為00000000號），專用權
    人為學聯代辦公司，專用期限自91年1 月16日起至101 年1
    月15日止，並於99年3 月10日書面授權學聯留學公司專屬使
    用。
  (八)系爭英文品名並無英文商標或服務標章登記。
  (九)依系爭協議約定，學聯留學公司成立後之資產包括：「台北
    （友聯）、台中冠閎公司、高雄（學聯；StudyLink 品牌使
    用權及品牌費付清後之品牌擁有權）、高雄（哈德森，不含
    補習班）」。
  (十)系爭國外招生契約性質為不可轉讓之契約。
四、本件爭點為：(一)系爭協議是否以不能之給付為標的，而自始
    無效？(二)被告撤銷就系爭協議所為錯誤意思表示，是否合法
    生效？(三)系爭債權讓與行為是否合法生效，學聯留學公司依
    債權讓與之法律關係，請求被告給付出資款中之營運費，有
    無理由？若有，數額若干？(四)系爭協議是否具有合夥關係之
    性質，得類推適用合夥之法律關係，使學聯留學公司得逕向
    被告求償出資款？若否，則系爭協議是否具利益第三人契約
    之性質，學聯留學公司於系爭協議成立時，是否為得受利益
    之第三人？學聯留學公司逕依民法第269 條第1 項規定，請
    求被告給付出資款中之營運費，有無理由？(五)戊○○依系爭
    協議請求被告給付違約金有無理由？若有，被告所為同時履
    行抗辯，是否可採？數額若干？茲分述如下：
  (一)系爭協議是否以不能之給付為標的，而自始無效？
  1.按民法第246 條第1 項前段規定以不能之給付為契約標的者
    ，其契約無效。該項所稱之「不能之給付」者，係指自始客
    觀不能而言，亦即依社會通常觀念，債務人應為之給付，不
    能依債務本旨實現之意。如僅係主觀、暫時之不能給付，自
    難謂其契約為無效。次按法律行為之一部分無效者，全部皆
    為無效。但除去該部分亦可成立者，則其他部分，仍為有效
    ，民法第110條亦有明定。
  2.被告辯稱系爭協議係以系爭中、英文品名之商標專屬授權及
    自學聯代辦公司概括承受系爭國外招生契約之權利為契約標
    的等語。原告否認之，主張系爭協議之契約標的不含系爭英
    文品名之商標授權及系爭國外招生契約權利讓與在內，系爭
    中文品名則經專屬授權學聯留學公司使用，系爭協議並無以
    不能給付為契約標的之情事存在等情。經查：
  (1)系爭協議標題載明全體投資人係為「學聯代辦公司品牌之移
    轉」及「學聯留學公司成立」之目的簽約（見本院卷第8 頁
    ），系爭協議內容則可區分為「學聯留學公司籌設登記」（
    下稱公司籌設部分）及「商標所有權及收益」（下稱商標部
    分）兩大章節，於公司籌設部分除記載全體投資人推由戊○○擔任公司負責人，由乙○○擔任公司經理人及資金需求數
    額、各該投資人付款比例外，復就全體投資人原有資產之入
    股作價金額詳為估算（見本院卷第8 至9 頁、第11頁），此
    部分復經全體投資人依約出資，並完成設立登記，為兩造所
    不爭執，足見系爭協議就此部分之約定，非以不能之給付為
    標的，縱兩造就系爭協議中商標部分之約定能否履行迭有爭
    執，揆諸前引規定，亦難謂系爭協議因而全部無效，故被告
    辯稱系爭協議專以系爭中、英文品名之商標專屬授權及自學
    聯代辦公司概括承受系爭國外招生契約之權利為契約標的云
    云，核與前揭約定文義不符，尚非可採。
  (2)又系爭協議就商標部分約定，學聯代辦公司原與國外學校代
    理合約、簽署同業、異業合作合約、加盟等合約權益，均歸
    屬學聯代辦公司，但學聯留學公司擁有完全之品牌使用權（
    見本院卷第10頁），復約定系爭招生代理契約權益雖歸屬於
    學聯代辦公司，但所衍生之收益於學聯留學公司設立後，則
    歸屬學聯留學公司（見本院卷第10頁）等語，證人陳儀安復
    證稱：戊○○當初是以系爭英文品名與國外學校簽約，國外
    學校只認得系爭英文品名，故全體投資人約定要將系爭英文
    品名移轉給新公司即學聯留學公司對外使用，簽約後，原由
    學聯代辦公司招生所生的利益則改由新公司受領，非指改由
    新公司來執行或承受系爭招生代理契約之權利義務（見本院
    卷第228 頁）等語，佐以系爭協議就公司籌設所需資金，已
    約明包含品牌購置費在內（見本院卷第8 頁），及兩造均不
    爭執系爭協議關於系爭中、英文品名價值之估算，係按學聯
    代辦公司所擁有之系爭國外招生契約合約數，在新公司成立
    後可節省之佣金費用，及可賺取之佣金利益作為計算基礎乙
    節（見本院卷第232 頁、第338 頁），暨戊○○於學聯留學
    公司成立後，業將系爭中文品名中經註冊登記服務標章部分
    ，授權學聯留學公司專屬使用等情可知，被告就系爭協議商
    標部分之約定，負有金錢給付義務，亦即出資向戊○○所經
    營之學聯代辦公司購置系爭中、英文品名之義務；戊○○就
    此部分約定則負有作為義務，亦即同意學聯留學公司對外使
    用系爭中、英文品名招生，並同意由學聯留學公司受領系爭
    招生代理契約衍生之佣金利益，前揭義務依社會通常觀念，
    均非屬客觀上不能之給付，故被告辯稱系爭協議就商標部分
    之約定，係以不能之給付為標的，亦非可採。
  (3)被告固辯稱系爭英文品名未經辦理商標登記，無從為商標專
    屬授權，自無從成為專屬授權使用之契約標的云云。惟觀諸
    系爭協議雖使用「簽署學聯商標（StudyLink Education Ad
    visory Services Ltd ）之專屬授權」等文字（見本院卷第
    10頁），對照系爭補充約定則使用「將StudyLink Educatio
    n Advisory Services Ltd ）之公司英文名稱移轉」等文字
    （見本院卷第208 頁），及證人陳儀安證稱：因為國外學校
    只認得系爭英文品名，故約定在全體投資人依協議出資後，
    使新公司可以對外使用系爭英文品名（見本院卷第228 頁）
    乙節可知，系爭協議及補充約定約定之目的，在使學聯留學
    公司取得系爭英文品名之使用權，非在取得系爭英文品名之
    商標權，縱系爭英文品名迄未完成商標或服務標章登記，亦
    無礙於學聯留學公司使用權之行使，況系爭英文品名非不能
    事後補正商標或服務標章登記，要難謂系爭協議就此部分係
    以不能之給付為契約標的。
  (4)被告另辯稱系爭協議就商標部分之約定，尚包含由學聯留學
    公司概括承受學聯代辦公司因系爭國外招生契約所生之一切
    權利義務云云。惟其辯解核與系爭協議於「商標品牌所有權
    」項下載明，系爭國外招生契約之所有權益均歸屬學聯代辦
    公司，但學聯留學公司擁有品牌使用權之文義（見本院卷第
    10頁），及系爭協議於「收益」項下載明，系爭招生代理契
    約衍生之利益歸屬學聯留學公司之文義（見本院卷第10頁）
    不符，亦與系爭補充約定載明，將系爭招生代理契約所衍生
    之收益移轉予學聯留學公司之文義不合（見本院卷第208 頁
    ），參諸兩造就系爭協議關於品牌價值之估算，僅及於可節
    省之佣金費用及可賺取之佣金利益，未及於履行系爭招生代
    理契約所須支出之成本費用，已如前述（見本院卷第232 頁
    、第338 頁），暨證人陳儀安證稱：全體投資人雖曾討論將
    系爭招生代理契約更名一事，但後來大家都知道不會因為簽
    立系爭協議就可更改系爭招生代理契約，戊○○也沒有答應
    在簽約後，要將系爭招生代理契約更改為新公司名義，簽系
    爭補充約定時則約定，簽約後將系爭招生代理契約後續衍生
    之利益改由新公司受領，並非約定由新公司執行或承受系爭
    招生代理契約之權利義務（見本院卷第227 頁、第228 頁）
    等情以觀，益徵全體投資人並未達成將系爭招生代理契約當
    事人學聯代辦公司更名為學聯留學公司，使學聯留學公司取
    得系爭招生代理契約當事人地位之之意思合致，被告前開辯
    解核與證據不符，難予採信。
  3.綜上，系爭協議非以不能之給付為標的，被告辯稱系爭協議
    因以不能之給付為標的而無效云云，係屬無據，而不可採。
  (二)被告撤銷就系爭協議所為錯誤意思表示，是否合法生效？
  1.按意思表示之內容有錯誤，或表意人若知其事情即不為意思
    表示者，表意人得將其意思表示撤銷之。但以其錯誤或不知
    事情，非由表意人自己之過失者為限。民法第88條第1 項定
    有明文。又民法第88條規定係指意思表示內容或表示行為有
    錯誤者而言，核與意思表示動機錯誤之情形有別，亦與當事
    人互相表示意思不一致，即承諾之內容與要約之內容不一致
    之情形不同。
  2.被告辯稱因遭戊○○誤導彼等於簽立系爭協議後，可取得系
    爭招生代理契約之全部權利，始行簽約云云，戊○○否認之
    。經查：
  (1)系爭協議係由乙○○、甲○○擬定草稿後，再以電子郵件將
    草稿通知全體投資人，而全體投資人除以電子郵件之方式就
    契約內容進行討論外，亦曾數度開會研議等情，業據證人陳
    儀安證述在卷（見本院卷第229 頁），並有兩造不爭執形式
    上真正之電子郵件在卷可稽（見本院卷第77至80頁、第108
    至111 頁、第147 至151 頁、第312 頁）。參諸97年12月17
    日發送系爭協議草稿之電子郵件寄件者姓名為乙○○（見本
    院卷第77頁、第149 頁），及乙○○、丁○○在系爭協議及
    補充約定簽立後，再於98年1 月2 日曾分別以電子郵件就系
    爭協議資產暨租金、佣金明細、年度目標規劃、應付員工薪
    資及獎金等事項，邀其他股東表示意見並彙整相關資料（見
    本院卷第147 至151 頁），均未提及應由學聯留學公司概括
    承受學聯代辦公司就系爭國外代理契約所生之權利義務等情
    以觀，足見系爭協議係經全體投資人充分討論後，始議定其
    內容，進而簽約、執行，尚難認有何意思表示內容錯誤。
  (2)又依系爭協議及補充約定之約定文義可知，全體投資人係約
    定由學聯留學公司取得系爭中、英文品名之使用權及系爭招
    生代理契約所衍生之收益之事實，業經本院審認如前，而乙○○原為學聯代辦公司之加盟商有卷附加盟契約可憑，且為
    兩造所不爭執（見本院卷第338 頁、第238 頁），再佐以甲○○自承原自行經營哈德森留學代辦公司，為達日後不再被
    扣契約佣金之目的，始簽立系爭協議（見本院卷第340 頁）
    ；丁○○自承原自行經營留學代辦公司，由於每份招生契約
    要被抽成2 成，倘成立新公司即可減省佣金抽成支出，增加
    實質收入，始簽立系爭系爭協議（見本院卷第340 頁）等情
    可知，被告為有經驗之留學代辦業者，其就系爭代理招生契
    約之權利義務均知之甚明，且彼等簽立系爭協議之目的，在
    日後得以學聯留學公司之名義，辦理留學代辦業務，免除佣
    金費用支出，並共享佣金收入，非在將系爭招生代理契約更
    名，被告亦未舉證證明非將系爭招生代理契約之締約人名義
    更改為學聯留學公司，否則不能共享佣金收入之情事存在，
    尚難認被告有何遭誤導，致意思表示錯誤情事。
  3.綜上，全體投資人簽立系爭協議之意思表示係屬一致，對系
    爭協議標的及內容亦無錯誤可言，揆諸前引規定及說明，被
    告自不得任意撤銷就系爭協議所為意思表示，故被告於98年
    3 月18日以意思表示錯誤為由，寄發存證信函向戊○○為撤
    銷系爭協議之意思表示，不生合法撤銷系爭協議之效力，全
    體投資人間仍有系爭協議存在。
  (三)系爭債權讓與行為是否合法生效，學聯留學公司依債權讓與
    之法律關係，請求被告給付出資款中之營運費，有無理由？
    若有，數額若干？
  1.按債權人得將債權讓與於第三人，但依債權之性質，不得讓
    與者；依當事人之特約，不得讓與者；債權禁止扣押者，不
    在此限。民法第294 條第1 項定有明文。又所謂依債權之性
    質不得讓與者，係指依債權之性質，債務人惟有對債權成立
    當時之債權人為給付，始可符合債之本旨，如對第三人為給
    付，債之內容即生變更，而失去同一性者而言。至於債權是
    否性質上不得讓與，應就債權發生之原因有無特殊因素存在
    ，債務之履行是否兼需債權人之特別行為決定之。
  2.經查：
  (1)依系爭協議「負責人」項下約定，全體投資人推由戊○○為
    學聯留學公司成立後之負責人（見本院卷第8 頁），系爭協
    議之公司籌設部分「備註說明」項下復約明，各該投資人應
    依資本額所占比例匯款入戊○○帳戶（見本院卷第9 頁），
    參以戊○○為全體投資人出資匯入帳戶之所有人，全體投資
    人推由戊○○處理學聯留學公司籌設、成立及日後營運事宜
    等情以觀，足見全體投資人依系爭協議負有向戊○○提出資
    金，以供學聯留學公司營運使用之義務。又戊○○對被告之
    前開金錢債權未經雙方約定不得讓與，亦非禁止扣押之債權
    ，如被告將出資額中屬營運費用部分之金錢，逕向學聯留學
    公司給付，亦與系爭協議原定之給付目的無違，揆諸前引規
    定及說明，戊○○將其對被告出資額中屬營運費用部分之金
    錢債權讓與學聯留學公司，於法並無不合，系爭債權讓與行
    為係屬有效成立。
  (2)被告固辯稱前開金錢債權具屬人性，且與合夥股份出資之性
    質相類似，依民法第683 條及第691 條規定，未經全體股東
    同意不得任意轉讓第三人，而屬不得讓與之債權云云（見本
    院卷第367 頁），惟參諸系爭協議內容係由公司籌設與商標
    兩大部分所組成，其中就推由戊○○籌設公司部分具共同出
    資及委任契約性質；就商標部分則具備買賣契約性質乙節可
    知，系爭協議係屬混合契約，又全體投資人已履行公司籌設
    之出資義務，並完成公司設立登記，為兩造所不爭執，而全
    體投資人如數出資後，可依系爭協議取得佣金分配之利益（
    見本院卷第11頁）等節以觀，足見因系爭協議所生之金錢債
    權不具屬人性，而無類推合夥規定之餘地，被告辯稱戊○○
    依系爭協議對被告所取得之金錢債權，乃性質上不得讓與之
    債權，尚屬無據。
  3.再依系爭協議「第1 年付款方式」項下明細表所示，被告於
    98年1 月5 日、98年2 月28日應提出，屬公司營運費用部分
    之出資額（不含以資產作價及已支付之第1 期款）分別為：
    乙○○656,500 元（即303,000+353,500=656,500 ）、甲○○501,800 元（即231,600+270,200=501,800 ）、丁○○82
    6,800 元（即381,600+445,200=826,800 ，以上見本院卷第
    8 頁），又戊○○已於99年4 月29日將其中對乙○○之債權
    165,357 元、對甲○○之債權126,392 元及對丁○○之債權
    208,251 元讓與學聯留學公司，並將上開債權讓與情事通知
    被告，經被告於99年5 月4 日收受通知等情，業據兩造陳明
    在卷，並有99年4 月29日書狀、送達證書為憑（見本院卷第
    335 頁、第321 頁、第345 頁），而系爭債權讓與行為雖由
    戊○○自己代理，然該自己代理行為既經學聯留學公司許諾
    ，且為學聯留學公司純受利益行為，應屬有效，故上開債權
    業經戊○○合法讓與學聯留學公司，堪予認定。是以學聯留
    學公司依債權讓與之法律關係，請求乙○○給付165,357 元
    、甲○○給付126,932 元、丁○○給付208,251 元及各自起
    訴狀繕本送達翌日起至清償日止，依年息5%計算之利息，係
    有理由，應予准許。
  4.本院已就學聯留學公司所為先位主張為該公司勝訴之判決如
    前，自無再予審究其備位主張即前列爭點(四)之必要，附此敘
    明。
  (四)戊○○依系爭協議請求被告給付違約金有無理由？若有，被
    告所為同時履行抗辯是否可採？數額若干？
  1.按違約金，除當事人另有訂定外，視為因不履行而生損害之
    賠償總額。其約定如債務人不於適當時期或不依適當方法履
    行債務時，即須支付違約金者，債權人除得請求履行債務外
    ，違約金視為因不於適當時期或不依適當方法履行債務所生
    損害之賠償總額，民法第250 條第2 項亦有明定。依系爭協
    議商標部分「違約」項下約定：「若任一方決定不履行品牌
    購買或出售時，須以已支付之金額（或分期款）加倍退還他
    方」（見本院卷第10頁），雙方復未就上開違約金之性質另
    為其他特別約定，揆諸前引規定，系爭協議違約條款之違約
    金應視為因全體投資人中有不於適當時期，或不依適當方法
    履行義務者，對其他投資人因此所生損害之賠償總額。故本
    件違約金請求權人乃履行系爭協議商標部分約定義務之人，
    應負違約金債務者則為拒絕提出品牌購置費之人，或拒不履
    行協同學聯留學公司取得系爭中、英文品名使用權義務之人
    ，尚不及於全體投資人就系爭協議其他出資義務之履行。合
    先敘明。
  2.依系爭協議「資金需求」項下附註所示，全體投資人應於98
    年2 月28日以前給付出資額中屬第1 期品牌購置費之款項10
    6 萬元（見本院卷第8 頁），再依系爭協議之資產作價估算
    附表所示，資產作價範圍包括有形資產及無形資產，前者指
    全體股東現有之3 個辦公室及其機器設備、文具雜項、裝潢
    等，後者則1 年內可為公司帶來之客戶數（見本院卷第11頁
    ）等情以觀，足見學聯代辦公司及戊○○所擁有之系爭中、
    英文品名價值，不在資產作價範圍內，而屬設立新公司之資
    金需求，堪認前揭品牌購置費仍應由全體投資人按出資比例
    分攤之，亦即系爭協議「第1 年之付款方式」項下所載品牌
    第1 次分期價值10 6萬元（見本院卷第8 頁）仍應由全體投
    資人按出資比例分攤。至於戊○○主張其為系爭中、英文品
    名之擁有人，且其擁有之品牌價值已逾其第1 年應提出之出
    資金額，故無庸分攤品牌購置費，應由其餘股東逕向其給付
    品牌購置費106 萬元，並補償戊○○提出系爭中、英文品名
    資產價值已逾其第1 年應出資數額，因此所生之差價損失云
    云，核與前揭協議約定內容不合，復與系爭中文品名之「學
    聯」標章係由學聯代辦公司註冊登記為專用權人，非以戊○○為專用權人乙節不符，而有混淆個人與學聯代辦公司權益
    之虞，尚非可採。
  3.經查，被告未依系爭協議於98年1 月5 日、98年2 月28日給
    付出資款916,200 元、1,068,900 元之事實，固為兩造所不
    爭執，惟戊○○按其出資比例30% 計算，應分攤第1 期品牌
    購置費318,000 元（即1,060,000 ×0.3=318,000 ），其於
    學聯留學公司成立後，除將學聯代辦公司資產售予學聯留學
    公司，並由全體投資人所給付之投資款中，提出108,900 元
    用以支付學聯留學公司營運所需費用外，尚代付股東往來款
    項112, 119元等情，經原告於99年3 月25日書狀陳明在卷（
    見本院卷第279 頁），並有學聯留學公司明細試算表為憑（
    見本院卷第271 頁），足見戊○○亦未提出其應分攤之第1
    期品牌購置費用318,000 元。揆諸前引約定及說明，戊○○
    既未履行給付第1 期品牌購置費之義務，其與被告同有違約
    情事，依系爭協議違約條款約定，戊○○即非前揭約定所謂
    違約金請求權人，其仍執前揭約定請求被告給付違約金，即
    屬無據。
五、綜上所述，學聯留學公司先位主張依債權讓與之法律關係請
    求乙○○應給付165,357 元，及自起訴狀繕本送達翌日即98
    年7 月10日起至清償日止，按年息5%計算之利息；甲○○應
    給付126,392 元，及自起訴狀繕本送達翌日即98年7 月10日
    起至清償日止，按年息5%計算之利息；丁○○應給付208,25
    1 元，及自起訴狀繕本送達翌日即98年6 月9 日起至清償日
    止，按年息5%計算之利息，係有理由，應予准許。至於戊○○依系爭協議違約條款約定，請求乙○○應給付982,286 元
    ，及自起訴狀繕本送達翌日即98年7 月10日起至清償日止，
    按年息5%計算之利息；甲○○應給付750,816 元，及自起訴
    狀繕本送達翌日即98年7 月10日起至清償日止，按年息5%計
    算之利息；丁○○應給付1,237,098 元，及自起訴狀繕本送
    達翌日即98年6 月9 日起至清償日止，按年息5%計算之利息
    ，均無理由，應予駁回。
六、按所命給付之金額或價額未逾50萬元之判決，法院應依職權
    宣告假執行，民事訴訟法第389 條第1 項第5 款定有明文。
    本判決第1 至3 項所命給付未逾50萬元，揆諸前引規定，本
    院應依職權宣告假執行，被告就本判決第1 至3 項陳明願供
    擔保，聲請宣告免為假執行，經核於法並無不合，爰各酌定
    相當擔保金額准許之。戊○○所為假執行之聲請，則因其訴
    遭駁回而失所附麗，應併駁回之。
據上論結，學聯留學公司之訴為有理由，戊○○之訴為無理由，
依民事訴訟法第78條、第85條第1 項、第389 條第1 項第5 款、
第392 條第2 項，判決如主文。
中    華    民    國    99    年    7     月    16    日
                  民事第五庭  法  官  賴文姍
正本係照原本作成。
如不服本判決，應於送達後20日內，向本院提出上訴狀並表明上
訴理由，如於本判決宣示後送達前提起上訴者，應於判決送達後
10日內補提上訴理由書（須附繕本）。
中    華    民    國    99    年    7     月    16    日
                              書記官  林秀珍

司法院資訊處製作；財團法人民間司法改革基金會備份。
